---
title: 'Prû ctica 1: Model lineal'
author: "Lucas Poveda Estrada"
date: "22 de setembre de 2022"
output:
  html_document:
    df_print: paged
  pdf_document: default
  word_document: default
---

```{r setup, include=TRUE}
knitr::opts_chunk$set(echo = TRUE,eval=T,include=T,message = FALSE,warning=FALSE)
```

```{r}
library(car);library(rgl);library(lattice);library(grDevices);
library(scatterplot3d);library(Hmisc);library(aplpack);library(foreign);library(mnormt);library(ggplot2)
ls("package:foreign") ## llistat de les funcions de la llibreria 'foreign'
library(MASS);
```

```{r}
airpoll <- source("chap2airpoll.dat")
class(airpoll) # ôÇes una llista !
names(airpoll) # objectes de la llista
class(airpoll$value) # classe de l'objecte ôÈvalue de la llista: data.frame
# ens quedem amb aquest dataframe:
airpoll <- source("chap2airpoll.dat")$value
class(airpoll)
names(airpoll); head(airpoll); summary(airpoll)
##Mortality # no existeix fora del fitxer airpoll !!
airpoll$Mortality # ok
# airpoll['Mortality']; airpoll[,'Mortality']
attach(airpoll) # Recordeu! attach() baixa les variables del fitxer al workspace
Mortality # ara sôÇáÝ, sense posar el nom del fitxer
det
```

```{r}
op0 <- par(bg="cornsilk")
n <- 10
g <- gl(n, 100, n*100)
x <- rnorm(n*100) + sqrt(as.numeric(g)) ## fins aquôÇáÝ nomôÇes s'han generat dades
boxplot(split(x,g), col="lavender", notch=TRUE) ## g ha de ser un factor, x num`erica
title(main="Notched Boxplots", xlab="Group", font.main=4, font.lab=1)
par(op0)
```
1.1
a) La funciû° par permet establir parû metres grû fics a la funciû°
bg estableix el color del background (fons)
gl() genera levels para factores especificando sus niveles
	gl(n=5, k=10, length=n*k, labels=)
		n= el numero de niveles (5 daria 1, 2, 3, 4, 5)
		k = las veces que se repiten cada uno de los n niveles
		length = lo largo que serûÀ el vector generado
		labels= permite a travûˋs de un vector poner nombre a los factores generados

```{r}
help(par)
help(gl)
g <- gl(n, 100, n*100, labels=c("a","b",3,4,5,6,7,8,9,10))
```
b)
```{r}
data(mpg)
op0 <- par(bg="cornsilk")
g <- as.factor(mpg$drv)
x <- mpg$displ ## fins aquôÇáÝ nomôÇes s'han generat dades
n<-length(x)
boxplot(split(x,g), col="lavender", notch=TRUE) ## g ha de ser un factor, x num`erica
title(main="Notched Boxplots", xlab="Group", font.main=4, font.lab=1)
par(op0)
```
c)
A la grafica veiem que els boxplots dels grups 4 i f es solapen, de la mateixa manera que els grups 4 i r, per tant no podem dir que hi hagi cap diferencia significativa en els valors de displ entre aquests grups
en canvi, entre els grups f i r hi ha una diferencia significativa estadûÙsticament ja que els boxplots no se solapen. Podem dir que el grup r mostra nivells significativament mûˋs alts que els que mostra el grup f

```{r}
# help(par) # llegiu detingudament tots els arguments per parametritzar un gr`afic !!
op1 <- par(mfrow=c(2,2), # "mfrow=c(2,2)" 4 figures en 2 files * 2 columnes
pty="s", cex=.7, # "s": `area quadrada (squared); # "cex": factor mida punt
pch=20, lwd=1) # "pch" sôÇáÝmbol (nô¤ 20) de punt # "lwd" gruix de les lôÇáÝnies
## Simplement, ha obert una `area gr`afica amb les opcions anteriors
## A l'exemple, es veu la gr`afica que fa desprôÇes
par(op1) # tanca la parametritzaciôÇ
```
EXEMPLE
```{r}
op1 <- par(mfrow=c(2,2), pty="s", cex=.7, pch=20, lwd=1) #definim alguns par`ametres del graf # ?par
# 1a fig: nôÇuvol: dispersiôÇo de mortalitat versus SO2
attach(airpoll)
plot(SO2, Mortality ,xlab="SO2",ylab="Mortality")
title("(a): DispersiôÇo ", cex.main=.8)
# 2a fig: nôÇuvol + recta de regressiôÇo + rug-marginals
plot(SO2, Mortality ,xlab="SO2",ylab="Mortality")
abline(lm(Mortality~SO2)) # composem dues funcions "abline()" i "lm()"
rug(SO2,side=1,col=2)
rug(Mortality,side=2,col=2)
title("(b): DispersiôÇo, rug marginals i recta de regressiôÇo ", cex.main=.8)
# 3a fig: dispersiôÇo vers log-SO2 + "rug marginals"
plot(log(SO2), Mortality ,xlab="log(SO2)",ylab="Mortality")
rug(SO2,side=1,col=2)
rug(Mortality,side=2,col=2)
title("(c): DispersiôÇo i rug-marginals", cex.main=.8)
# 4a fig: dispersiôÇo vers log-SO2 + recta + rug marginals
plot(log(SO2), Mortality ,xlab="log(SO2)",ylab="Mortality")
abline(lm(Mortality~log(SO2)))
rug(log(SO2),side=1,col=2)
rug(Mortality,side=2,col=2)
title("(d): DispersiôÇo, recta de regressiôÇo i rug-marginals", cex.main=.8)
par(op1) ## reestableix els par`ametres anteriors
# plot(log(SO2), Mortality ,xlab="log(SO2)",ylab="Mortality")
```

2)
Observem que el logaritme de SO2 fa que els punts del graficses concentrin al costat dret. La funcio logarûÙtmica fa que es mostri el ritme de creixement exponencial i per tant sembla que la funciû° arribi a un punt on para de creixer.Veiem com l'abline (recta de regressiû°) redueix la seva pendent. Veiem tambûˋ que el model lineal s'ajusta mûˋs a les dades quan apliquem la funciû° logaritmica i que per tant, aquesta funciû° ens permet fer millors models quan tenim dades que creixen de manera exponencial.
 
 
```{r}
# un exemple
X <- runif(20) # nombres aleatoris amb llei uniforme en 0 i 1
Xj1 <- jitter(X) # per defecte
Xj2 <- jitter(X,amount=0.05)
# fixem a max(X-Xj1); min(X-Xj1) # estimem a en Xj1, ôÇes infinit`essim
max(X-Xj2); min(X-Xj2) # estimem a en Xj2, ôÇes el fixat
op2 <- par(mfrow=c(1,1), cex=1, lwd=.7,mar=c(3,3,1,1))
plot(X,Xj1, col="red",ylab="Xj1 i Xj2") # agitaciôÇo inapreciable
points(X,Xj2, col="blue",pch=19) # agitaciôÇo môÇes apreciable
abline(a=0,b=1)
par(op2)
## [1] 0.0468774
## [1] -0.04678826



noms <- abbreviate(row.names(airpoll)) ## abreuja de manera autom`atica
plot(log(SO2),log(Mortality),type="n",xlab="log-SO2",ylab="log-mort")
# "type=n" obre el gr`afic per`o no pinta cap sôÇáÝmbol !
text(log(SO2),log(Mortality),labels=noms,cex=0.7)
# al punt hi posa l'etiqueta del cas
abline(lm(log(Mortality)~log(SO2))) #atenciôÇo!: la funciôÇo lm() ôÇes fonamental en models lineals !



par(fig=c(0,0.75,0.4,1),mar=c(2,2,2,1),oma=c(2,2,2,1)) # redueix marges
plot(log(Mortality)~log(SO2),cex.axis=.5,cex.lab=.5,cex=.5, main="log(Mortality) vs log(SO2)", cex.main=.6)
par(fig=c(0,0.75,0,0.4),new=TRUE,mar=c(2,2,2,1),oma=c(2,2,2,1))
hist(log(SO2),cex.lab=.5,cex.axis=.5, cex.main=.6)
par(fig=c(0.75,1,0.4,1),new=TRUE,mar=c(2,2,2,1),oma=c(2,2,2,1))
boxplot(log(Mortality),main="Boxplot of log(Mortality)", cex.main=.6,cex.axis=.5,cex.lab=.5,cex=.5)




marc<-matrix(c(1,1,2,3),nrow=2,byrow=T)
layout(marc)
layout.show(3) # veiem la disposiciôÇo del marc
par(mar=c(2,2,2,1),oma=c(2,2,2,1)) # certa reducciôÇo de marges
plot(log(SO2),log(Mortality))
abline(lm(log(Mortality)~log(SO2)))# afegim recta de regressiôÇo al plot anterior
z1 <- rnorm(200); z2 <- rnorm(200) # dues N(0,1) indeps
plot(z1,z2)
y1 <- z1+z2; y2 <- z1+3*z2 # dues Gaussianes correlacionades
plot(y1,y2)
layout(1) # torna al marc per defecte




layout(1) # nomôÇes una gr`afica al marc
noms<-abbreviate(row.names(airpoll))
plot(log(SO2),log(Mortality),type="n",xlab="log(SO2)",ylab="log(Mortality)")
# "type=n" situa els punts, per`o sôÇon invisibles !!!
text(log(SO2),log(Mortality),labels=noms,lwd=2,cex=0.6)
# al punt hi posa l'etiqueta del cas
abline(lm(log(Mortality)~log(SO2)),col="red")
points(mean(log(SO2)),mean(log(Mortality)),cex=1.5,col="blue",pch=22)
abline(v=mean(log(SO2)),lty=2,lwd=.7,col="blue") # lôÇáÝnia vertical
abline(h=mean(log(Mortality)),lty=2,lwd=.7,col="blue") # lôÇáÝnia horizontal
text(4,6.68, expression(Model: y==beta[0]+beta[1]*x),col="red")





noms<-abbreviate(row.names(airpoll))
plot(log(SO2),log(Mortality),type="n",xlab="log(SO2)",ylab="log(Mortality)")
text(log(SO2),log(Mortality),labels=noms,lwd=2,cex=0.6)
abline(lm(log(Mortality)~log(SO2)),col="red")
mx <- round(mean(log(SO2)),2)
my <- round(mean(log(Mortality)),2)
mod <- lm(log(Mortality)~log(SO2)) # model lineal
a <- mod$coefficients[1] # intercept
b <- mod$coefficients[2] # pendent
text(3.8, 6.68, bquote(bar(x)==.(mx)), cex=0.9, col="red")
text(4.4, 6.68, bquote(bar(y)==.(my)), cex=0.9, col="red")
text(4.1, 6.71, bquote(y==.(round(a,2))+.(round(b,2))*x), cex=0.9, col="red")





plot(log(SO2),log(Mortality),type="n",xlab="log(SO2)",ylab="log(Mortality)")
text(log(SO2),log(Mortality),labels=noms,lwd=2,cex=0.5)
mod <- lm(log(Mortality)~log(SO2)) # model lineal
a <- mod$coefficients[1] # intercept
b <- mod$coefficients[2] # pendent
curve(a+b*x,add=T,col=2,lwd=1.5) # add=T ho superposa al plot anterior
# a+b*x expressiôÇo funcional en x # equival a abline(mod) !!
text(4.1, 6.71, bquote(y==.(round(a,2))+.(round(b,2))*x), cex=0.9, col="red")




library(foreign)
mon <- read.spss(file="world95.sav",to.data.frame=T)
names(mon)
mon$religion <- as.character(mon$religion)
table(mon$religion)
mon2 <- subset(mon, !is.na(religion) & !(religion %in% c("Taoist","Tribal","Jewish","Hindu")))


coplot(birth_rt ~ lifeexpf | region, ylab="Birth rate", xlab="Life Expectance F", data=mon2)



library(lattice) # no la torna a carregar, si ja ho est`a
xyplot(birth_rt ~ lifeexpf, data=mon, groups=region, type ="p", auto.key=list(space="right"))


library(lattice)
nuvol.colors<-function(x,y,fac, nomx="x",nomy="y")
{
fac <- as.factor(fac)
k <- length(levels(fac))
xyplot(y ~ x, groups=fac, pch=1:k, ## grups de casos
auto.key=list(border=TRUE, levels(fac),cex=.8),
par.settings = simpleTheme(pch=16:21),
scales=list(x=list(relation="same"), y=list(relation='same')),
xlab=nomx, ylab=nomy)
}
# apliquem la funciôÇo:
nuvol.colors(x=mon2$lifeexpf,y=mon2$birth_rt,fac=mon2$region,nomx="Life Expectance F.",nomy="Birth rate")


library(car)
scatterplot(birth_rt ~ lifeexpf | region, data=mon2,
xlab="Esp. Vida Femenina", ylab="Taxa Natalitat",main="scatterplot")


# traiem les corbes, mantenim les rectes
scatterplot(birth_rt ~ lifeexpf | region, data=mon2,
xlab="Esp. Vida Femenina", ylab="Taxa Natalitat",main="scatterplot" ,smooth=F) # smooth=F, no corba "lowess"

```

3)

Veiem que hi ha una relaciû° lineal negativa entre la natalitat i la regiû° econû°mica ja que quan la regiû° economica aumenta la natalitat es redueix.
En canvi amb l'esû´ranûÏa de vida femenina pasa el contrari, la relaciû° lineal ûˋs positiva ja que quan mûˋs gran es fa la regiû° econû°mica, major esperanûÏa de vida femenina hi ha.


  Els 4 paûÙsos amb la natalitat mûˋs baixa. 
  
```{r}
sub<-subset(mon, mon$country==mon$country, select= c(country ,lifeexpf,birth_rt))
sub_ord<-sub[order(sub$birth_rt, decreasing = FALSE),]
sub_ord[1:4,]
```
  Els 4 paûÙsos amb la natalitat mûˋs alta son:
```{r}
sub_ord[(length(sub$country)-3):length(sub$country),]
```

```{r}
mon[which.min(mon$birth_rt),]
```

```{r}
data(iris) # help(iris)
pairs(iris[,1:4]) # nôÇuvol per defecte
pairs(iris[,1:4],pch=21,bg="green3") # sôÇáÝmbol de punt i color
# definir una funciôÇo aplicada a tot el panell: la b`asica "points"
pairs(iris[,1:4],panel=function(x,y){points(x,y,pch=21,bg="darkblue")})
# panell amb punts i la recta de regressiôÇo
pairs(iris[,1:4],panel=function(x,y){points(x,y,pch=21,bg="darkblue");abline(lm(y~x),lwd=2)})
# variants: cada grafica del panell ôÇes de contorn de la densitat bivariant





class(iris$Species) # factor
## [1] "factor"
pairs(iris[, 1:4], pch=19, col = iris$Species, oma=c(3,3,3,15))
par(xpd = TRUE)
legend("bottomright", fill = unique(iris$Species), legend = c( levels(iris$Species)))
scatterplotMatrix( ~ Sepal.Length + Sepal.Width + Petal.Length + Petal.Width | Species,
data=iris, legend = list(coords="bottomright"),
use = c("pairwise.complete.obs"), # o bôÇe "complete.obs"
smooth = FALSE, id = FALSE, regLine = TRUE)

```


4)
```{r}
coplot(mon2$fertilty ~ mon2$log_gdp | mon2$religion, ylab="Fertilitat", xlab="log-gdp", data=mon2)

xyplot(mon2$fertilty ~ mon2$log_gdp, data=mon2, groups= mon2$religion, type ="p", auto.key=list(space="right"))

scatterplot(mon2$fertilty ~ mon2$log_gdp | mon2$religion, ylab="Fertilitat", xlab="log-gdp",main="scatterplot")
```

Si veiem les diferents grû fiques observem que les diferents religions presenten diferent nivells de fertilitats. EL que tûˋ una mes alta son el Animist mentre que els que menor taxa de fertilitat presenta es el budisme.

La relaciû° que observem entre les dues variables analitzades ûˋs una relaciû° lineal negativa, tal que per a un augment nivell de log-gdp la fertilitat es redueix.



5)

a)

```{r}
data(mon2)
scatterplotMatrix(~   mon2$lifeexpf + mon2$birth_rt + mon2$log_gdp
data=mon2, legend = list(coords="bottomright"),
use = c("pairwise.complete.obs"), # o bôÇe "complete.obs"
smooth = FALSE, id = FALSE, regLine = TRUE)
```


```{r}
pairs(mon2[,c("lifeexpf","birth_rt","log_gdp")])
```

b)

```{r}
mon2$religion <- as.factor(mon2$religion)
pairs(mon2[,c("lifeexpf","birth_rt","log_gdp")], pch=19, col=mon2$religion, oma=c(3,3,3,15))
par(xdp=TRUE)
legend("bottomright", fill= unique(mon2$religion), legend = c(levels(mon2$religion)), title = "Religiû°n")
```

```{r}
scatterplotMatrix(~lifeexpf+birth_rt+log_gdp | religion, data=mon2, diagonal=F, legend=list(coords="bottomright"), smooth=F, regline=F, id=F, use = c("pairwise.complete.obs"))







##APUNTS DE CLASSE


```{r}
ord_nat - order(mon2$birth_rt) #no ordena, dona les posicions
mon2_ord_nat - mon2(ord_nat)#ordeno el fitcher segons les posicions anteriors
sub - subset(mon2_ord_nat, select=c(1,6,15))

##Explicaciû°n del funcionamiento de order
v - c(5,1,4,2,3)
ov - order(v)
v[ov]
te ordena de la siguiente manera:
  El 1 (el mas pequeûÝo) se encuentra en la posicion 2. 
El 5 (el mas grande en la 1)
la respuesta del order seria:
  2(posicio del 1), 4 (posiciû° del 2)... 1 (posiciû° del 5)
```






